臺灣彰化地方法院刑事判決　　　　　　　 96年度易字第218號
公　訴　人　臺灣彰化地方法院檢察署檢察官
被　　　告　乙○○
上列被告因詐欺案件，經檢察官提起公訴（96年度偵字第626號
、第786號），本院合議庭裁定由受命法官獨任進行簡式審判程
序，判決如下：
    主  文
乙○○連續幫助意圖為自己不法之所有，以詐術使人將本人之物
交付，處有期徒刑陸月，如易科罰金以佰元即新臺幣玖佰元折
算壹日。
    事  實
一、乙○○依其為成年人之知識、經驗，明知金融機構帳戶之存
    摺、提款卡等物係供自己使用之重要理財工具，關係個人財
    產、信用之表徵，且可預見不詳姓名、年籍之成年人取得前
    揭存摺、提款卡等物後，即得任意提領金融機構帳戶內之匯
    入款項，因該帳戶所有人名義與實際使用人不同，而可藉此
    躲避員警追查，極易被不詳犯罪集團作為與財產犯罪有關之
    工具，竟仍不顧他人可能遭受財產上損害之危險，而基於縱
    若其金融機構帳戶被利用作為詐欺取財，並不違背其本意之
    幫助詐欺取財之概括犯意，先後於：（一）民國95年3月間
    ，為其在網路聊天室上所認識之姓名年籍不詳、自稱「阿齊
    」之成年男子蒐集帳戶，而向陳苑珊要求提供帳戶，陳苑珊
    便轉而以新臺幣（下同）1,000元代價向甲○○購得華南商
    業銀行（以下簡稱華南銀行）南投分行帳戶（帳號：000000
    000000）之存摺、提款卡，並取得密碼，隨即將上開帳戶之
    存摺、提款卡（含密碼）等物交予乙○○，乙○○便在臺中
    縣大里市○○路上之麥當勞將前開物品交予「阿齊」。（二
    ）於95年4月27日至臺灣郵政股份有限公司臺中郵局申辦其
    前所開立之彰化中央路郵局帳戶（局號：0000000 、帳號：
    0000000號）之電話語音服務後，嗣即將該帳戶之存摺、提
    款卡及密碼，交付予姓名、年籍不詳之成年人，而容任他人
    使用甲○○及其自己之上開帳戶遂行財產犯罪之目的。該姓
    名年籍不詳之成年人與其所屬之詐騙集團成員取得乙○○上
    開郵局帳戶後，即基於意圖為自己不法所有之犯意聯絡，於
    95年4月底某日，撥打電話予丁○○，向丁○○佯稱係「金
    沙國際娛樂」公司成員，謊稱丁○○中獎，然需給付手續費
    等語，使丁○○陷於錯誤，而於95年5月2日匯款203,000元
    進入上開乙○○之郵局帳戶內，詐騙集團成員並隨即將前揭
    入帳款項全數提領一空。又「阿齊」與其所屬之詐騙集團成
    員取得甲○○上開華南銀行帳戶後，即基於意圖為自己不法
    所有之犯意聯絡，藉由刊登貸款廣告誘騙急需貸款之民眾與
    其等聯繫，適有丙○○於95年5月初某日見該廣告即撥打報
    紙所載之電話號碼詢問，由姓名年籍不詳、自稱「林元浩」
    之成年男子接聽，並向丙○○謊稱辦理貸款需先繳交律師費
    用等語，期間並有自稱「鄭董事」、「邱主任」之成年男子
    與丙○○聯絡，致丙○○陷於錯誤，而於95年5月9日匯款
    28,500元進入甲○○之前開華南銀行帳戶內，詐騙集團成員
    隨即將前揭入帳款項全數提領一空。嗣經丁○○、丙○○察
    覺有異而報警處理，循線查悉上情。
二、案經丁○○訴由雲林縣警察局臺西分局報告及丙○○訴由臺
    中縣警察局霧峰分局報告臺灣南投地方法院檢察署檢察官呈
    請臺灣臺中地方法院檢察署檢察長令轉臺灣彰化地方法院檢
    察署檢察官偵查起訴。
    理  由
一、本案被告乙○○所犯係死刑、無期徒刑、最輕本刑為3年以
    上有期徒刑以外之罪，其於準備程序就前揭被訴事實為有罪
    之陳述，經受命法官告知簡式審判程序之旨，並聽取被告與
    公訴人之意見後，本院認無不得或不宜改依簡式審判程序進
    行之處，爰依刑事訴訟法第273條之1第1項、第284條之1，
    裁定本案由受命法官獨任進行簡式審判程序。
二、訊據被告乙○○對於上揭事實坦承不諱，核與證人甲○○、
    陳苑珊於偵查中證述情節相符，並經被害人丁○○、丙○○
    於警詢時指述綦詳，復有被害人丙○○提出之華南銀行匯款
    資料、甲○○上開華南銀行帳戶之開戶資料、交易明細、被
    告上開郵局帳戶郵政存簿儲金立帳申請書、客戶歷史交易清
    單、電話語音服務申請書、被害人丁○○提出之郵政國內匯
    款執據各1份在卷可憑，足認被告之任意性自白與事實相符
    ，應堪採信。又按刑法上之故意，分為直接故意（確定故意
    ）與間接故意（不確定故意），「行為人對於構成犯罪之事
    實，明知並有意使其發生者」為直接故意，「行為人對於構
    成犯罪之事實，預見其發生而其發生並不違背其本意者」為
    間接故意，又間接故意與有認識的過失（又稱疏虞過失）之
    區別，在於二者對構成犯罪之事實雖均預見其能發生，但前
    者對其發生並不違背其本意，後者則確信其不發生。被告率
    將甲○○上開華南銀行帳戶及自己所開立之上開郵局帳戶交
    予真實姓名、年籍不詳之成年人，且與該等成年人並非熟識
    ，衡之常情，如此乖離常態之交易行為，就一般具有相當社
    會經驗之人而言，當可輕易預見該人收取存摺、印章、提款
    卡及密碼等物係供作非法使用。再者，蒐集他人金融機構帳
    戶作為被害人匯入款項之交易媒介，用以隱匿真正犯罪者身
    分及資金流向之犯罪模式，多係用於詐欺取財之犯罪，此乃
    一般使用人頭帳戶常見之非法利用類型，復經大眾傳播媒體
    再三披露，被告亦無從諉為不知。則前開成年人於取得被告
    提供之金融機構帳戶後，嗣經用於詐欺取財之不法用途，此
    種犯罪手法仍未逸脫於被告幫助他人犯罪意思之外，即屬被
    告所預見。而被告提供甲○○及自己之上開金融機構帳戶在
    先，縱已得悉該等成年人可能作為上開犯罪用途，卻又容任
    該項犯罪行為之繼續實現，毫無積極取回前揭物品或其他主
    觀上認為不致發生該項犯罪結果之確信，足徵前揭犯罪行為
    自仍不違其本意，被告應具有幫助他人詐欺取財犯罪之間接
    故意。綜上所陳，本案事證已臻明確，被告犯行洵堪認定，
    應予依法論科。
三、查被告行為後，刑法業於94年2月2日修正公布，95年7月1日
    起施行。按行為後法律有變更者，適用行為時之法律，但行
    為後之法律有利於行為人者，適用最有利於行為人之法律，
    修正後刑法第2條第1項定有明文。此條規定係規範行為後法
    律變更所生新舊法律比較適用之準據法，本身尚無新舊法比
    較之問題，於新法施行後，應一律適用新法第2條第1項之規
    定，為「從舊從輕」之比較。而本次法律變更，比較時應就
    罪刑有關之共犯、未遂犯、想像競合犯、牽連犯、連續犯、
    結合犯，以及累犯加重、自首減輕暨其他法定加減原因（如
    身分加減）與加減例等一切情形，綜其全部罪刑之結果而為
    比較（最高法院95年5月23日95年度第8次刑庭會議決議參照
    ）。關於本案應適用之新舊法，茲比較如下：
（一）刑法第339條第1項之詐欺罪，法定刑得科或併科銀元1,00
      0元以下罰金，依修正後刑法施行法增訂第1之1條：「中
      華民國94年1月7日刑法修正施行後，刑法分則編所定罰金
      之貨幣單位為新臺幣。94年1月7日刑法修正時，刑法分則
      編未修正之條文定有罰金者，自94年1月7日刑法修正施行
      後，就其所定數額提高為30倍。但72年6月26日至94 年1
      月7日新增或修正之條文，就其所定數額提高為3倍」及刑
      法第33條第5款修正為：「主刑之種類如下：五、罰金：
      新臺幣一千元以上，以百元計算之」等規定，是依修正後
      之法律，刑法第339條第1項之詐欺罪所得科或併科之罰金
      刑最高為新臺幣3,0000元，最低為新臺幣1,000元；然依
      被告行為時之刑罰法律即罰金罰鍰提高標準條例第1條前
      段規定之提高倍數10倍及刑法第33條第5款規定之罰金最
      低額1元計算，該罪之罰金刑最高為銀元10,000元，最低
      額為銀元1元，若換算為新臺幣，最高額雖與新法同為新
      臺幣30,000元，然最低額僅為新臺幣3元，比較修正前、
      後之刑罰法律，自以修正前之法律較有利於被告。
（二）被告行為時之刑法第30條第1項、第2項規定：「幫助他人
      犯罪者，為從犯。雖他人不知幫助之情者，亦同。從犯之
      處罰，得按正犯之刑減輕之」，而95年7月1日修正公布施
      行之刑法第30條第1項、第2項則規定：「幫助他人實行犯
      罪行為者，為幫助犯。雖他人不知幫助之情者，亦同。幫
      助犯之處罰，得按正犯之刑減輕之」，並無有利或不利之
      情形，非屬法律之變更，應逕適用裁判時法。
（三）再被告行為後，刑法第56條連續犯之規定，業於94年1月7
      日修正公布刪除，並於95年7月1日施行，則被告之犯行，
      因行為後新法業已刪除連續犯之規定，此刪除雖非犯罪構
      成要件之變更，但顯已影響行為人刑罰之法律效果，自屬
      法律有變更，依新法第2條第1項規定，比較新、舊法結果
      ，以適用被告行為時法律即舊法論以連續犯較為有利（最
      高法院95年第8次刑事庭會議決議參照）。
（四）刑法第41條第1項前段關於易科罰金折算標準之規定，由
      「犯最重本刑為5年以下有期徒刑以下之刑之罪，而受6個
      月以下有期徒刑或拘役之宣告，因身體、教育、職業、家
      庭之關係或其他正當事由，執行顯有困難者，得以1元以
      上3元以下折算1日，易科罰金。」修正為「犯最重本刑為
      五年以下有期徒刑以下之刑之罪，而受6個月以下有期徒
      刑或拘役之宣告者，得以新臺幣1,000元、2,000元或3,00
      0元折算1日，易科罰金」。而修正前刑法第41條第1項前
      段之易科罰金折算標準，依修正刪除前之罰金罰鍰提高標
      準條例第2條規定，應就其原定數額提高為100倍折算1日
      ，並依現行法規所定貨幣單位折算新臺幣條例第2條規定
      ，以新臺幣元3倍折算之，亦即，修正前刑法第41條第1項
      前段之易科罰金折算標準，應以銀元100元以上300元以下
      即新臺幣300元以上900元以下折算為1日，經比較新、舊
      法結果，應以被告行為時之法律即修正前刑法第41條第1
      項前段、修正前罰金罰鍰提高標準條例第2條規定，最有
      利於被告。
（五）綜合上述各條文修正前、後之比較，揆諸前揭最高法院決
      議及修正後刑法第2條第1項前段、後段規定之「從舊、從
      輕」原則，以95年7月1日修正公布施行前之刑法相關規定
      及修正前罰金罰鍰提高標準條例第1條前段、第2條規定對
      於被告較為有利，自應適用修正前之相關規定予以論處。
四、按連續幫助與幫助連續為不同之犯罪態樣，如基於概括犯意
    ，多次幫助他人犯罪，為連續幫助，該幫助者有多次犯罪行
    為；如以一幫助行為，幫助他人連續犯罪，則為幫助連續，
    就幫助犯而言，僅有一次犯罪行為。查前開真實姓名年籍不
    詳、自稱「阿齊」之成年男子及另一姓名年籍不詳之成年人
    與渠等所屬之詐欺集團成員，基於意圖為自己不法所有之犯
    意聯絡，分別以上開方式為詐術，使被害人丁○○、丙○○
    均陷於錯誤，因而交付本人之財物，該「阿齊」及姓名年籍
    不詳之成年人與渠等所屬詐欺集團成員所為，均係犯刑法第
    339條第1項之詐欺取財罪。被告先後交付甲○○及其自己所
    申設之上開金融機構帳戶之存摺、提款卡（含密碼）予「阿
    齊」及前開成年人等人供詐騙財物使用，顯咸係基於幫助渠
    等詐欺取財之犯意，且所為屬詐欺取財罪構成要件以外之行
    為，是核被告乙○○所為，係犯刑法第30條第1項、第339條
    第1項之幫助詐欺取財罪。被告先後2次提供帳戶之犯行，時
    間緊接，所犯構成要件相同，顯係基於概括犯意為之，為連
    續犯，應依修正前刑法第56條之規定論以一罪，並加重其刑
    。被告幫助他人犯詐欺取財罪，為幫助犯，應依刑法第30條
    第2項減輕其刑，並依法先加後減之。爰審酌被告提供金融
    機構帳戶予詐欺集團使用，造成偵查犯罪機關事後追查贓款
    及詐欺集團成員極為困難，使詐欺集團更加猖獗氾濫，對於
    社會治安之危害程度不容小覷，及其犯罪之動機、目的、手
    段、交付帳戶之數量、被害人所生之損害，暨犯罪後坦承犯
    行，態度尚屬良好等一切情狀，量處如主文所示之刑，並依
    修正前刑法第41條第1項前段規定，諭知易科罰金之折算標
    準，以示懲儆。
據上論斷，應依刑事訴訟法第273條之1第1項，第299條第1項前
段，刑法第2條第1項前段、第30條第1項、第2項、第339條第1項
，修正前刑法第56條、第41條第1項前段，罰金罰鍰提高標準條
例第1條前段，修正前罰金罰鍰提高標準條例第2條，現行法規所
定貨幣單位折算新臺幣條例第2條，判決如主文。
本案經檢察官郭玄義到庭執行職務。
中　　華　　民　　國　　96　　年　　3 　　月　　22　　日
                  刑事第二庭          法  官  尚安雅
以上正本證明與原本無異。
如不服本判決，應於判決送達後十日內向本院提出上訴狀 (須附
繕本 )。
告訴人或被害人對於判決如有不服具備理由請求檢察官上訴者，
其上訴期間之計算係以檢察官收受判決正本之日期為準。
中　　華　　民　　國　　96　　年　　3   　月　 　26　　日
                                      書記官   黃家宏
附錄本案論罪科刑法條全文：
中華民國刑法第339條
（普通詐欺罪）
意圖為自己或第三人不法之所有，以詐術使人將本人或第三人之
物交付者，處5 年以下有期徒刑、拘役或科或併科1 千元以下罰
金。
以前項方法得財產上不法之利益或使第三人得之者，亦同。
前二項之未遂犯罰之。
